【裁判字號】    97,簡上,243
【裁判日期】    970806
【裁判案由】    詐欺
【裁判全文】
臺灣臺北地方法院刑事判決             97年度簡上字第243號
上  訴  人  臺灣臺北地方法院檢察署檢察官
上  訴  人
即  被  告  甲○○
上列上訴人因被告違反公司法案件，不服本院刑事庭於民國97年
5 月16日所為97年度簡字第1893號第一審刑事簡易判決（聲請簡
易判決處刑案號：臺灣臺北地方法院檢察署96年度偵字第6410號
），提起上訴，本院管轄之第二審合議庭判決如下：
    主  文
原判決撤銷。
甲○○犯公司法第九條第一項前段之未繳納股款罪，處有期徒刑
肆月，如易科罰金，以銀元參佰元即新台幣玖佰元折算壹日；減
為有期徒刑貳月，如易科罰金，以銀元參佰元即新台幣玖佰元折
算壹日。緩刑貳年。
    事  實
一、甲○○於民國90年間甫從大學畢業而工作之際，因社會歷練
    、經驗不佳，竟答應姓名、年籍不詳自稱「魏文傑」之人擔
    任址設臺北市中山區○○○路○段26號5 樓之「圻勳股份有
    限公司」（下稱圻勳公司）負責人，並於90年11月20日，開
    立國泰世華商業銀行東門分行「圻勳股份有限公司籌備處甲
    ○○」第000000000000號帳戶。甲○○明知公司應收之股款
    ，其並未實際出資，仍由不詳人士以甲○○名義，於90年11
    月21日匯入新台幣（下同）1,700,000 元及3,300,000 元至
    前述帳戶內，以取得登錄完成之存摺，作為表明圻勳公司股
    東已繳足股款之證明文件，再由不知情之會計師鄭維仁於90
    年11月22日出具圻勳公司已收足股款之「圻勳股份有限公司
    設立登記資本額查核報告書」，連同其他申請文件，向臺北
    市政府商業管理處申請辦理圻勳公司之設立登記，並於90年
    11月28日由不知情之臺北市政府承辦人員核准設立登記。前
    述圻勳公司共計5,000,000 元之設立登記資本，於取得前揭
    登錄完竣之存摺後，旋即於90年11月23日匯出，足生損害於
    臺北市政府商業管理處審核公司設立及管理之正確性。
二、案經被害人乙○○告發經臺灣臺北地方法院檢察署檢察官簽
    分偵辦後聲請簡易判決處刑。
    理  由
一、認定犯罪事實之證據與理由：
    上揭犯罪事實，業據被告甲○○於偵訊及本院審理時均坦承
    不諱，並有臺北市政府96年12 月3日函文檢附圻勳公司登記
    案卷、公司設立登記表與變更登記表及董事、監察人名冊、
    國泰世華商業銀行東門分行96年11月28日（96）國世銀東門
    字第866 號函文檢附開戶資料及交易明細表在卷可稽，足資
    佐證被告前述自白核與事實相符。是本件事證明確，被告犯
    行堪以認定，應予依法論科。
二、論罪科刑所應適用之法律：
  (一)按修正前公司法第7 條規定，公司之設立、變更或解散之登
    記或其他處理事項，由中央主管機關或委託地方主管機關審
    核之。該條文於90年11月12日修正為：「公司申請設立、變
    更登記之資本額，應先經會計師查核簽證；其辦法，由中央
    主管機關定之。」嗣後於91年3 月6 日訂定「公司申請登記
    資本額查核辦法」，於第2 條規定：「公司申請設立登記或
    合併、分割、增減實收資本額等變更登記，除依證券交易法
    第28條之2 規定辦理庫藏股減資外，應檢送設立、合併、分
    割、增減實收資本額基準日經會計師查核簽證之資產負債表
    ... 」，並於同辦法第8 條第2 項、第9 條第2 項分別規定
    ：「會計師對應行查核事項，應備具工作底稿，主管機關得
    隨時調閱之」、「會計師查核公司之資本額，如發現有虛偽
    情事者，應拒絕簽證。」另修正前公司法第412 條第2 項關
    於：「主管機關對於前項之申請，應派員檢查，並得通知公
    司限期申復。」及修正前公司法第419 條第2 項關於：「前
    項第4 款、第5 款所列事項，如有冒濫或虛偽者，主管機關
    應通知公司限期申復，經派員檢查後得裁減或責令補足」等
    規定，均於90年11月12日修正時，予以刪除；復將第9 條第
    4 項修正為：「公司之設立或其他登記事項有偽造、變造文
    書，經裁判確定後，由檢察機關通知中央主管機關撤銷或廢
    止其登記。」則依修正後規定觀之，除縮小第7 條之範圍外
    ，並將「公司申請設立、變更登記之資本額」事項，改由會
    計師負責查核簽證，及將應派員檢查等相關規定刪除。至於
    修正後公司法第388 條雖仍規定：「主管機關對於公司登記
    之申請，認為有違反本法或不合法定程式者，應令其改正，
    非俟改正合法後，不予登記。」惟僅形式上審查其是否「違
    反本法」或「不合法定程式」而已，倘其申請形式上合法，
    即應准予登記，不再為實質之審查。且公司之設立或其他登
    記事項如涉及偽造、變造文書時，須經裁判確定後，始撤銷
    或廢止其登記。則行為人於公司法修正後辦理公司登記事項
    ，如有明知為不實之事項，而使公務員登載於職務上所掌之
    公文書，足以生損害於公眾或他人者，即有刑法第214 條之
    適用（最高法院96年6 月12日96年度第5 次刑事庭會議決定
    意旨可資參照）。又商業會計法第28條第1 項之規定，商業
    通用之財務報表分為：資產負債表、損益表、現金流量表、
    業主權益變動表或累積盈虧變動表或盈虧撥補表及其他財務
    報表等5 種，商業負責人以虛列股本之不正當方法，使公司
    之資產負債表發生不正確之結果，應成立商業會計法第71條
    第5 款之罪，且為刑法第216 條、第215 條行使業務上登載
    不實文書罪之特別規定，應優先適用（最高法院94年度台上
    字第7121號判決意旨亦可參照）。
  (二)新舊法之比較適用：查被告行為後，刑法業於94年2 月2 日
    修正公布，且依刑法施行法第10條之1 規定，各修正條文於
    95年7 月1 日起施行生效；刑法中規範行為後法律變更所生
    新舊法比較適用之準據者，為刑法第2 條第1 項，此條項規
    定，固亦由95年7 月1 日修正施行前所採之「從新從輕原則
    」，改為修正後之「從舊從輕原則」，然該條既為新舊法比
    較適用之準據法，本身自無更為新舊法比較之問題，是自應
    一律適用修正後刑法第2 條第1 項規定，即「行為後法律有
    變更者，適用行為時之法律，但行為後之法律有利於行為人
    者，適用最有利於行為人之法律」，以決定各該論罪科刑條
    文之新舊法適用。而比較適用最有利於行為人之法律時，應
    就罪刑有關之共犯、未遂犯、連續犯、牽連犯、結合犯、以
    及累犯加重、自首減輕、暨其他法定加減原因（如身分加減
    ）、與加減例等一切情形，綜其全部之結果，而為比較，再
    適用有利於行為人之法律處斷，且應就罪刑有關之一切情形
    ，比較其全部之結果，而為整個之適用，不能割裂而分別適
    用有利益之條文（最高法院24年上字第4634號、27年上字第
    2615號判例、最高法院95年5 月23日95年度第8 次刑事庭會
    議決議意旨可資參照）。以下即本於從舊從輕原則，就本件
    適用之刑罰條文有新舊法比較適用必要者臚列如下，並於個
    別比較後，綜其全部罪刑之結果決定新舊法之整體適用。此
    外，上揭判例所謂不能割裂適用，係指與罪刑有關之本刑而
    言，並不包括易刑處分在內，詳言之，有關易科罰金、易服
    勞役之刑罰執行，仍應比較新舊法之規定，適用最有利於行
    為人之法律，依刑法第2 條第1 項之從舊從輕原則定其易刑
    之折算標準（最高法院96年度台上字第2790號判決意旨亦可
    參照），故關於易刑處分之新舊法適用，擬於論罪科刑部分
    再行決之。經查：
  1.被告行為後，商業會計法已於95年5 月24日修正公布，並於
    公布日起施行，其中與本件犯罪有關之商業會計法第71條，
    其法定刑由「5年以下有期徒刑、拘役或科或併科新臺幣15
    萬元以下罰金」，提高為「處5 年以下有期徒刑、拘役或科
    或併科新臺幣60萬元以下罰金」，被告行為後之法律既然並
    無較有利於行為人，依前揭刑法第2 條第1 項「從舊從輕原
    則」，自應適用修正前商業會計法第71條之規定論處。
  2.被告行為後，刑法施行法第1 之1 條業於95年6 月14日增訂
    公布，於95年6 月16日生效施行，該條規定：「中華民國94
    年1 月7 日刑法修正施行後，刑法分則編所定罰金之貨幣單
    位為新臺幣。94年1 月7 日刑法修正時，刑法分則編未修正
    之條文定有罰金者，自94年1 月7 日刑法修正施行後，就其
    所定數額提高為30倍。但72年6 月26日至94年1 月7 日新增
    或修正之條文，就其數額提高為3 倍。」查本件論罪科刑之
    刑法第214 條為72年6 月25日以前即已制定生效、72年6 月
    26至94年1 月7 日均未曾修正，且條文中定有罰金規定之條
    文，於95年7 月1 日即94年1 月7 日刑法修正施行後，固應
    依刑法施行法第1 之1 條規定，改以新臺幣計算罰金數額，
    且提高罰金數額至30倍；然被告行為時，依上開刑法分則編
    條文、罰金罰鍰提高標準條例第1 條、現行法規所定貨幣單
    位折算新臺幣條例第2 條規定，罰金數額則係以銀元（以新
    臺幣元之3 倍折算）計算、提高為2 倍至10倍，況倘於個案
    中宣告罰金刑時，依修正前刑法第33條第5 款規定，罰金最
    低額可為銀元1 元（即新臺幣3 元），然依修正後刑法第33
    條第5 款規定，罰金最低額則為新臺幣1,000 元，此種行為
    後法律有變更之情形，比較結果，行為後之法律並無較有利
    於行為人可言，本院自應以刑法94年1 月7 日修正前，仍依
    銀元計算罰金數額，且未依刑法施行法第1 之1 條規定提高
    罰金數額至30倍之刑法分則編條文論處。
  3.修正後刑法第55條刪除牽連犯規定，此刪除雖非犯罪構成要
    件之變更，惟影響行為人刑罰之法律效果，自屬法律有變更
    。依修正後刑法規定，被告數犯罪行為即應分論併罰，是修
    正後刑法第55條規定對被告並未較有利，故應適用修正前刑
    法第55條規定。
  4.綜上所述，經個別比較後，綜其全部罪刑之結果，應認修正
    前之規定仍較有利於行為人，故應整體適用修正前之規定論
    處。
  (三)核被告所為，係犯公司法第9 條第1 項、修正前刑法第214
    條使公務員登載不實罪、修正前商業會計法第71條第5 款之
    罪。被告製作不實之資產負債表、股東繳納現金股款明細表
    ，並充為表明股東應繳股款已收足之申請文件，據此申請公
    司設立登記，使公務員將股東繳納股款之不實事項登載於職
    務上所掌文書上，就行為人而言，僅有自然行為概念之一行
    為，且係基於一個意思決定為之，所犯3 罪之保護法益與構
    成要件雖有不同，仍應評價為一個犯罪行為，屬一行為觸犯
    數罪名之想像競合犯，應依刑法第55條規定，從最重之公司
    法第9 條第1 項規定論處（最高法院96年7 月10日96年度第
    7 次刑事庭會議決議意旨參照）。聲請簡易判決處刑意旨雖
    未於所犯法條欄具體表明被告另涉犯修正前刑法第214 條使
    公務員登載不實罪及修正前商業會計法第71條第5 款之罪，
    然相關犯罪事實業經載明於犯罪事實欄內，應認業已起訴在
    案。原審以被告上開犯行事證明確，據此論以公司法第9 條
    第1 項前段之未繳納股款罪，固非無見，惟未敘明被告同時
    涉犯修正前刑法第214 條、修正前商業會計法第71條第5 款
    之罪刑，即有未洽，自應由本院予以撤銷改判。
  (四)爰審酌：1.被告係大學畢業之程度，智識程度非低；2.被告
    行為時甫從大學畢業，社會歷練、經驗均不足，始為人利用
    而為本件犯行之犯罪動機、目的與手段；3.被告以未繳足股
    款之方式設立公司，足生損害於臺北市政府審核公司設立及
    管理之正確；4.被告於偵訊及本院審理時均能坦承犯行，顯
    有悔意之犯後態度等一切情狀，量處如主文所示之刑。查被
    告行為後，刑法第41條業於94年2 月2 日修正公布，且依刑
    法施行法第10條之1 規定，於95年7 月1 日生效施行，關於
    易科罰金之折算標準，原規定為以銀元1 元以上3 元以下折
    算1 日，修正後規定則為以新臺幣1 千元、2 千元、3 千元
    折算1 日，故修正後易科罰金折算標準之規定並無較有利於
    行為人可言，是依前開說明，自應適用被告行為時之法律即
    95年7 月1 日修正生效施行前之刑法第41條第1 項前段規定
    ，定易科罰金之折算標準；至修正生效施行前之刑法第41條
    第1 項雖另有限於「因身體、教育、職業或家庭之關係或其
    他正當事由，執行顯有困難」始准易科罰金之規定，此為修
    正後刑法第41條第1 項所無之限制，然有關宣告有期徒刑、
    拘役應否准許易科罰金執行之換刑處分，應由裁判法院之檢
    察官指揮之，刑事訴訟法第457 條第1 項定有明文，上開規
    定核均屬檢察官指揮執行時所應斟酌裁量之事項，而非法院
    裁判時所應審酌者，故修正生效施行前刑法第41條第1 項雖
    有上開規定，然就本院僅宣告易科罰金之折算標準，並非准
    許易科罰金與否而言，對於被告並無不利之處，附此敘明；
    又罰金罰鍰提高標準條例第2 條因上開刑法第41條修正後，
    已特別就易科罰金之折算標準定有明文，認無存在必要而於
    95年5 月17日修正刪除，並於95年7 月1 日生效，然本件既
    仍適用修正前刑法第41條第1 項前段之規定定被告易科罰金
    之折算標準，自仍應適用修正前罰金罰鍰提高標準條例第2
    條之規定提高折算之罰金數額，亦此敘明，且為免與刑法第
    41條第1 項修正施行後所定易科罰金折算標準改採新臺幣計
    算產生混淆誤解起見，另引用現行法規所定貨幣單位折算新
    臺幣條例第2 條明定易科罰金折算標準及折算新臺幣之數額
    ，以資明確。
  (五)減刑與緩刑：查被告犯罪之時間，係在96年4 月24日以前，
    復無其他不合中華民國九十六年罪犯減刑條例所定不得減刑
    之情形，應依同條例第2 條第1 項第3 款之規定，減其宣告
    刑二分之一，及依前開易科罰金之規定，諭知易科罰金之折
    算標準。又查被告前未曾因犯罪受有期徒刑以上刑之宣告，
    有卷附臺灣高等法院被告前案紀錄表可按，其因一時失慮，
    觸犯刑事法律規範，經此罪刑之宣告後，當知所警惕，信無
    再犯之虞，而公訴人亦同意在被告捐款5 萬元與公益團體後
    ，同意給予緩刑之機會，今被告既已捐款5 萬元與財團法人
    創世紀福利基金會（此有捐助收據在卷可證），是本院認就
    其所宣告之刑以暫不執行為適當，爰宣告緩刑2 年。
據上論斷，依刑事訴訟法第455 條之1 第1 項、第3 項、第369
條第1 項前段、第364 條、第299 條第1 項前段，公司法第9 條
第1 項，修正前商業會計法第71條第5 款，刑法第2 條第1 項前
段、第11條前段、第55條，修正前刑法第214 條、第41條第1 項
前段、第74條第1 項第1 款，罰金罰鍰提高標準條例第1 條前段
，修正前罰金罰鍰提高標準條例第2 條，現行法規所定貨幣單位
折算新臺幣條例第2 條，中華民國九十六年罪犯減刑條例第2 條
第1 項第3 款、第7 條、第9 條，判決如主文。
本案經檢察官高怡修到庭執行職務。
中    華    民    國    97    年    8     月    6    日
                  刑事第六庭審判長法  官  周占春
                                  法  官  林晏如
                                  法  官  林孟皇
本正本證明與原本無異。
不得上訴。
                                  書記官  楊雅鈞
中    華    民    國    97    年    8     月    6    日
附錄本件論罪科刑法條全文：
公司法第9條
公司應收之股款，股東並未實際繳納，而以申請文件表明收足，
或股東雖已繳納而於登記後將股款發還股東，或任由股東收回者
，公司負責人各處5年以下有期徒刑、拘役或科或併科新臺幣50
萬元以上250萬元以下罰金。
有前項情事時，公司負責人應與各該股東連帶賠償公司或第三人
因此所受之損害。
第1項裁判確定後，由檢察機關通知中央主管機關撤銷或廢止其
登記。但裁判確定前，已為補正或經主管機關限期補正已補正者
，不在此限。
公司之設立或其他登記事項有偽造、變造文書，經裁判確定後，
由檢察機關通知中央主管機關撤銷或廢止其登記。
中華民國刑法第214條
明知為不實之事項，而使公務員登載於職務上所掌之公文書，足
以生損害於公眾或他人者，處3年以下有期徒刑、拘役或5百元以
下罰金。
修正前商業會計法第71條
商業負責人、主辦及經辦會計人員或依法受託代他人處理會計事
務之人員有左列情事之一者，處5年以下有期徒刑、拘役或科或
併科新台幣15萬元以下罰金：
一、以明知為不實之事項，而填製會計憑證或記入帳冊者。
二、故意使應保存之會計憑證、帳簿報表滅失毀損者。
三、意圖不法之利益而偽造、變造會計憑證、帳簿報表內容或撕
    毀其頁數者。
四、故意遺漏會計事項不為記錄，致使財務報表發生不實之結果
    者。
五、其他利用不正當方法，致使會計事項或財務報表發生不實之
    結果者。


司法院資訊處製作；財團法人民間司法改革基金會備份。
